臺北高等行政法院判決　　　　　　　　　　　　　　　九十年度訴字第六七三三號
　　　　　　　　　　　　　　　.
　　原　　　告　勝泰衛材股份有限公司設彰化縣和美鎮○○路○段九九號
　　代　表　人　甲○○
　　訴訟代理人　丁○○
　　　　　　　　龔維智律師
　　被　　　告　經濟部智慧財產局
　　代　表　人　蔡練生（局長）
　　訴訟代理人　丙○○
　　參　加　人　乙○○
右當事人間因新型專利舉發事件，原告不服經濟部中華民國九十年十月十一日經（九
○）訴字第○九○○六三二四七四○號訴願決定，提起行政訴訟，本院判決如左：
    主  文
訴願決定及原處分均撤銷。
訴訟費用由被告負擔。
　　事  實
一、事實概要：原告於民國八十六年二月四日以「衛浴設備之吊掛結構」向被告（原
    經濟部中央標準局，八十八年一月二十六日改制為經濟部智慧財產局）申請新型
    專利，經被告編為第00000000號審查，准予專利，於公告期滿後，發給
    新型第一三二七六三號專利證書。嗣參加人乙○○以其有違專利法第九十七條及
    第九十八條之規定，不符新型專利要件，對之提起舉發，案經被告審查，於九十
    年五月十四日以（九○）智專三（一）○二○○八字第○九○八九○○○七五二
    號專利舉發審定書，為「舉發成立，應撤銷專利權」之處分。原告不服，提起訴
    願，遭決定駁回，遂提起行政訴訟。本院九十一年十一月十九日開庭行準備程序
    ，經原、被告陳述意見後，認有使參加人獨立參加訴訟之必要，爰裁定命參加人
    獨立參加本件被告之訴訟。
二、兩造聲明：
  (一)原告聲明：如主文所示。
  (二)被告聲明：請求駁回原告之訴，訴訟費用由原告負擔。
三、兩造之爭點：系爭「衛浴設備之吊掛結構」新型專利案，是否不具進步性，不符
    新型專利之要件？
  (一)原告主張：
    1.按「稱新型者，謂對物品之形狀、構造或裝置之創作或改良。」為專利法第九
      十七條所明定，另同法第九十八條第一項第一款復規定「申請前已見於刊物或
      已公開使用者」，依法不得准予專利。易言之，申請前未見於刊物或未公開陳
      列販售、使用者，且在該物品之構造或裝置上有所創作或改良，以提高既有物
      品之使用功效，即可依法取得專利。本件原告既已依法取得系爭專利，參加人
      卻以不具公信力、證據力之私文書作為舉發證據，被告未為明察，驟然作成「
      舉發成立」之處分，令原告百思不得其解。
    2.查系爭專利係屬新型專利範疇，非屬「新式樣」專利而可僅憑其外觀即判斷其
      是否與據以舉發專利近似。新型專利之審查重點在於結構與裝置上之改進，因
      此在說明書與圖式部分必須有詳細之記載與描繪，特別是各部組成構件如何相
      互搭接結合及固定。本件參加人所提舉發證據三，係德國新式樣專利公報，該
      所刊載內容僅為成品之外觀形狀，無從辨別其結構與系爭專利有何相關聯或近
      似之處，被告硬將其與附件四、五型錄之Art-Nr.20061及Art-Nr.20056以看圖
      說話方式作臆測性解釋，進而認定二者為相同，不符前述新型專利之審查重點
      。參加人應提供舉證四、五圖樣中之實物，以供鈞院鑒核其構造是否與本件系
      爭專利為相同，不能僅憑外形圖面而草率作成判定。
  (二)被告主張：
  　1.按對物品之形狀、構造或裝置之創作或改良之新型，可供產業上利用者，固得
      依專利法第九十七條及第九十八條申請取得新型專利，惟如係「運用申請前既
      有之技術或知識，而為熟悉該項技術者所能輕易完成且未能增進功效」者，仍
      不得申請取得新型專利，同法第九十八條第第二項定有明文。
  　2.原告起訴理由略謂：系爭專利係屬新型專利範疇，重點在於結構與裝置上之改
      進，因此在說明書與圖式部分必須有詳細之記載與描繪，特別是各部組成構件
      如何相互搭接結合及固定。反觀，參加人所提舉發證據三，係德國新式樣專利
      公報，該所刊載內容僅為成品之外觀形狀，無從辨別其結構與本件專利有何相
      關聯或近似之處。被告將其與附件四、五型錄之Art-Nr.20061及Art-Nr.20056
      解釋認定二者為相同難叫人心服，原告要求參加人提供舉證四、五圖樣中之實
      物，以供大院鑒核云云。
  　3.惟按私文書如為真正又與事實相符，尚非不得據為認定事實之證據。原處分已
      論明系爭專利之構造及功效已於附件三、四、五中之Art.-Nr.20061以及
      Art-Nr. 20056中揭露，並非起訴理由所稱之無法窺知其結構。
    4.且由附件三、六可知編號為Art.-Nr.20061以及Art-Nr.20056 號之產品業已於
      系爭專利申請前已公開。故由附件三、四、五、六相互佐證可證系爭專利不具
      進步性，不符新型專利要件實已至為明顯，故原告起訴理由殊無足採。
  (三)參加人主張：引用被告之陳述。
    理  由
一、按凡對物品之形狀、構造或裝置之創作或改良，而可供產業上利用者，得依系爭
    專利核准時專利法第九十七條及第九十八條第一項規定申請取得新型專利。而對
    於獲准專利權之新型，任何人認有違反同法第一百零五條準用第二十七條或違反
    第九十七條至第九十九條規定者，依同法第一百零五條準用第七十二條第一項規
    定，得附具證據，向專利專責機關舉發之。從而，系爭專利有無違反專利法之情
    事而應撤銷其新型專利權，依法應由舉發人附具證據證明之，倘其證據不足以證
    明系爭專利有違專利法之規定，即應為舉發不成立之處分。
二、本件系爭第00000000號「衛浴設備之吊掛結構」新型專利案之主要特徵
    係在於該成型之Ｕ型體內嵌合固設一環面具有溝槽之塊體，Ｕ型體之兩頭端則套
    合一可與壁面鎖固之連接頭；藉此，Ｕ型體利用連接頭鎖設於壁面，而Ｕ型體內
    則可搭配不同塊體，來提供不同使用效益；其中之Ｕ型體係為一圓型棒材；另塊
    體之溝槽上開設有一螺孔，利用螺釘將塊體鎖固於Ｕ型體之螺孔上；又連接頭開
    設有階級貫穿孔，利用螺釘將連接頭鎖固於壁面，該連接頭之側邊具有一螺孔，
    可利用螺釘在Ｕ型體頭端套入後，將其固設於連接頭階級貫穿孔內；又塊體之側
    面開各種不同之套孔，以供不同之掛件搭配組裝使用（參系爭專利說明書六、申
    請專利範圍）。
三、參加人所提舉發證據計有：附件三為一九九二年一月十日公告之德國第M 00 00
    000.7號新式樣專利 (下稱引證一)，包含有20061、20066、‧‧‧等產品；附件
    四為引證一專利申請人德國Friedr.Wilh. Giese公司之目錄 (下稱引證二)；附
    件五為引證一專利申請人德國Friedr. Wilh.Giese公司之香港地區代理─恆發行
    之目錄 (下稱引證三)，引證二及三皆記載有20056、20061、20061‧‧‧. 等產
    品；附件六為一九九四年二月十一日香港恆發行向德國Friedr. Wilh.Giese公司
    進口物品之資料 (下稱引證四)，記載有20056、20066等產品。參加人於被告舉
    發程序主張引證一專利、引證二目錄、引證三目錄及引證四進口資料均揭示有相
    同編號20056、20061、20061之產品，該等產品以不特定人觀察，並不需將該物
    解體而得知其結構特徵，其與系爭專利構造特徵相同，系爭專利不具新穎性、進
    步性及創作性云云。
四、被告審查後認：引證一、二及三所載編號20066產品之Ｕ型體僅一端有連接頭且
    無法窺知其是否確實具有系爭專利塊體環面具有溝槽供Ｕ型體嵌合固設等構造特
    徵，證據力尚不足。惟引證二及三之產品型錄所載Art.-Nr.20061物品之圖片，
    由該圖片可得知其係分別具有二連接頭之二Ｕ型架及兩端有塊體之掛桿組成，其
    塊體環面具有溝槽供Ｕ型體嵌設等構造；又引證二及三所載編號之Art.Nr.20056
    者，其塊體具有槽溝供Ｕ型盤嵌設，Ｕ型體兩端頭套合連接頭，塊體側面具有貫
    穿孔，可供套環套入該塊體之貫穿孔內，以吊掛擦拭布之構造。故系爭專利於成
    型之Ｕ型體內嵌合固設一環面具有溝槽之塊體，Ｕ型體之兩頭端則套合一可與壁
    面鎖固之連接頭；藉此，Ｕ型體利用連接頭鎖設於壁面，而Ｕ型體內則可搭配不
    同塊體，來提供不同使用效益之構造及功效已於引證一、二及三中之At.-Nr.
    20061、20056中揭露。且由引證一及四可知編號Art.-Nr.20061、20056之產品已
    於系爭專利申請前已公開。而系爭專利申請專利範圍之附屬項亦為熟悉該項技藝
    人士容易變更達成且未有特殊新功效之增進，故系爭專利不具進步性，不符新型
    專利要件，乃為「舉發成立，應撤銷專利權」之處分。原告不服，提起訴願，訴
    願決定機關經濟部仍持相同理由，而為駁回訴願之決定，固非無見。
五、惟查，引證一雖係德國新式樣專利公報，但其僅有外觀形狀，而未記載構造特徵
    ；引證二、三，則係產品之型錄，亦僅有外觀形狀，而未記載構造特徵；是徒憑
    外觀即謂引證一、二、三已揭露系爭案之結構特徵，正確性堪疑。次查，引證一
    至三所載編號20061、20056號圖片中之產品，原告稱其塊體具有槽溝供Ｕ型體崁
    設，純屬臆測之詞，蓋該塊體可能以銲接或其他方式裝設於Ｕ型體上，而外觀卻
    與圖片相仿。再證諸原告於言詞辯論時所提出四種與引證一至三編號20061、
    20056 號圖片之外觀相仿，而其塊體及鎖固之結構卻不相同之實物，更可證明引
    證案與系爭案之外觀相仿，未必結構特徵相同。又引證二、三既為產品之型錄，
    應有產品實物存在，且參加人既持有引證四即該產品之進口資料，則取得該產品
    之實物應無困難，何不提出與系爭案比對，以杜爭議？被告未曾審視引證一至三
    編號20061、20056號圖片中之產品，並與系爭專利比對，即遽謂系爭專利不具進
    步性，不符新型專利要件，而為「舉發成立，應撤銷專利權」之處分，殊嫌率斷
    ，訴願決定未加糾正，而予維持，亦有可議。原告執以指摘，非無理由，爰將訴
    願決定及原處分一併撤銷，由被告重為詳查後，另為適當之處分，以昭公允。
據上論結，本件原告之訴為有理由，依行政訴訟法第九十八條第三項前段，判決如主
文。
中　　　華　　　民　　　國　　九十一　　年　　 十二 　　月　　三十一　　日
                           臺 北 高 等 行 政 法 院  第二庭
           　　　　　　　　　　　　　　　　　審判長 法　官  徐瑞晃
           　　　　　　　　　　　　　　　　　　　　 法　官  吳慧娟
           　　　　　　　　　　　　　　　　　　　　 法　官  李得灶
右為正本係照原本作成。
如不服本判決，應於送達後二十日內向本院提出上訴狀並表明上訴理由，如於本判決
宣示後送達前提起上訴者，應於判決送達後二十日內補提上訴理由書（須按他造人數
附繕本）。
中　　　華　　　民　　　國　　九十二　　年　　　一　　　月　　　三　　　日
            　　　　　　　　　　　　　　    　      書記官  陳清容
